臺灣桃園地方法院民事裁定　　　　　　　 96年度簡抗字第1號
抗　告　人　乙○○
相　對　人　財政部國有財產局
法定代理人　甲○○
上列當事人間塗銷所有權移轉登記事件，抗告人對於民國95年12
月5 日本院桃園簡易庭95年度桃簡字第1367號裁定，提起抗告，
本院裁定如下：
    主  文
抗告駁回。
抗告費用新臺幣壹仟元由抗告人負擔。
    理  由
一、按除別有規定外，確定之終局判決就經裁判之訴訟標的，有
    既判力；原告之訴，其訴訟標的為確定判決之效力所及者，
    法院應以裁定駁回之，民事訴訟法第400 條第1 項、第249
    條第1 項第7 款分別定有明文。又所謂訴訟標的，乃原告為
    確定其私權之請求，或所主張或不認之法律關係是否存在，
    欲法院對之加以裁判之對象；訴訟標的之確定，應依訴狀所
    載請求之旨趣及原因事實以定之。原告前後主張之原因事實
    相同，其為訴訟標的之法律關係自亦相同，即為同一事件。
二、抗告意旨略以：坐落桃園縣中壢市○○○段三座屋小段639
    地號土地（下稱系爭土地），係分割自重測前之同段184-15
    地號土地，系爭重測前184-15地號土地原為抗告人之被繼承
    人黃添南於民國42年9 月26日因放領取得，其中部分土地遭
    軍方占用，嗣於47年7 月29日陸軍2546部隊與黃添南就上開
    占用土地簽訂不動產買賣契約（下稱系爭買賣契約），依64
    年7 月24日修正前之土地法第30條明定，私有農地所有權之
    移轉，其承受人以能自耕者為限，而系爭土地於陸軍2546部
    隊與黃添南簽訂系爭買賣契約時，既屬農地，陸軍2546部隊
    並非能自耕之農民，故系爭買賣契約係以不能之給付為契約
    之標的，依民法第246 條第1 項前段規定應屬無效，抗告人
    爰依64年7 月24日修正前土地法第30條及民法第246 條第1
    項前段規定，而提起本件訴訟。本件抗告人先前提起之本院
    91 年 度訴字第341 號案件（下稱前訴訟），雖經台灣高等
    法院92年度上字第437 號、最高法院92年度台上字第2160號
    判決確定，惟其於前訴訟先主張依64年7 月24日修正後土地
    法第30條，後主張依64年7 月24日修正前土地法第30條第2
    項，認所有權移轉無效，再以民法第113 條、767 條規定，
    為起訴依據之法律關係。則前訴訟與本件訴訟所依據之法律
    關係不同，非同一事件等語，並聲明：原裁定廢棄，發回原
    法院。
三、經查：
(一)、抗告人於91年間對相對人提起塗銷所有權移轉登記之訴（案
    列本院91年度訴字第341 號），主張：陸軍2546部隊與黃添
    南於簽訂系爭買賣契約時，遭該部隊占用之含系爭土地在內
    之系爭重測前184-15地號土地，皆屬農地，該部隊並非能自
    耕之農民，故該系爭買賣契約之物權行為因違反強制及禁止
    規定而無效、其債權行為亦因民法第246 條第1 項前段之規
    定而無效，爰請求相對人應將系爭土地上，登記日期為59年
    5 月30日所為之所有權移轉登記予以塗銷，並回復為黃添南
    所有。本院以91年度訴字第341 號受理後，依44年3 月19日
    修正公布之土地法第30條規定、軍事機關歷年價購、徵收、
    撥用土地辦理登記簡化規定第16條規定，認陸軍2546部隊與
    黃添南於47年7 月29日就上開土地所為之買賣契約，其物權
    行為當時並未違反任何強制或禁止規定，無客觀給付不能之
    情形，亦無民法第246 條第1 項前段契約標的給付不能之情
    形，認抗告人依民法第767 條規定所為之上開聲明，並無理
    由，而於92年3 月28日判決駁回抗告人之訴。
(二)、抗告人於前開訴訟獲敗訴判決後提起上訴（案列臺灣高等法
    院92年度上字第437 號），於二審除援用原審之主張外，補
    稱：１、土地法第30條規定，私有農地所有權之移轉，承受
    人以承受後能自耕者為限。旨在貫徹耕者有其田之基本國策
    ，發揮農地之作用，故其除寓有防止壟斷投機作用外，另有
    保護農地農用之政策精神在內，故機關非因公共用途購買土
    地時，仍應受該條之限制。２、政府機關因公用使用，循協
    議方式購買農地，固不受土地法第30條之限制，所謂「公用
    」係國家興辦公用事業需用而言，公用之目的是為公共利益
    。供軍事使用之公用事業係指國防工程所需者而言，舉凡軍
    事基地、要塞堡壘、兵工火藥廠等一切國家防禦設備均屬之
    。但軍眷宿舍係政府為照顧國防從業公務員之福利措施，為
    人事行政之範疇，非屬公共利益之公用事業可明，純為公務
    員福利措施購地興築眷舍，該土地應屬政府公有之非公用土
    地範圍，其取得自應受私法規定之使用限制，原審認定興築
    眷舍屬軍事使用範疇，實難令人苟同。３、依據國有財產法
    第4 條規定：國有財產分為公用財產及非公用財產兩類。同
    法第12條規定，非公用財產以相對人機關為管理機關直接管
    理之。系爭土地由相對人管理益彰顯系爭土地非公用事業使
    用之事實，其取得自應受私法買賣之拘束而認定違反土地法
    第30條規定無效等語。臺灣高等法院以該院92年度上字第43
    7 號受理後，仍認本件系爭買賣之物權契約、債權契約均非
    屬無效，而系爭土地登記所有權人為中華民國，管理機關為
    相對人，抗告人非所有權人，同樣依44年3 月19日修正公布
    之土地法第30條規定、軍事機關歷年價購、徵收、撥用土地
    辦理登記簡化規定第16條規定，駁回抗告人二審上訴。
(三)、臺灣高等法院92年度上字第437 號判決後，抗告人雖又針對
    該二審判決上訴，經最高法院以該院92年度台上字第2160號
    受理後，認二審所為之論斷並無抗告人上訴理由指摘之不當
    或違法，裁定駁回抗告人上訴。
(四)、依據抗告人在前訴訟歷審之陳述，可知其係主張陸軍2546部
    隊與黃添南就系爭重測前184-15地號土地買賣，因該部隊不
    具自耕能力，故物權行為因違反強制及禁止規定而無效、其
    債權行為亦因民法第246 條第1 項前段之規定而無效。是抗
    告人為確定其私權之請求於前訴訟歷審請求法院對之加以裁
    判之對象，乃前開買賣之債權及物權行為，是否因違反土地
    法第30條、民法第246 條之規定而無效？得否依民法第113
    條、767 條之規定請求相對人塗銷系爭土地之所有權移轉登
    記，與抗告人本件起訴請求之訴訟標的並無不同。抗告意旨
    雖主張伊於前訴訟歷審係依64年7 月24日修正後土地法第30
    條為主張，本件則係依64年7 月24日修正前土地法第30條為
    主張，二者訴訟標的不同云云。然而，其所據以主張前開法
    律行為無效之土地法第30條，究係35年4 月29日修正公布之
    土地法第30條，或64年7 月24日修正公布之土地法第30條，
    係抗告人關於法律適用之意見陳述，僅可供法院參考（最高
    法院87年度台上字第700 號判決要旨可參），並不因其主張
    應適用修正前、修正後之土地法第30條之規定，即認其訴訟
    標的有別。
(五)、抗告人於本件訴訟所主張之訴訟標的，與前訴訟確定判決已
    生既判力之訴訟標的即為相同，為同一事件，揆諸前開說明
    ，抗告人自應受系爭確定判決既判力之拘束，抗告人提起本
    件訴訟，依民事訴訟法第249 條第1 項第7 款規定，即非法
    之所許。
四、綜上，原裁定認本件訴訟之訴訟標的為前訴訟既判力所及，
    依民事訴訟法第249 條第1 項第7 款規定裁定駁回抗告人之
    訴，並無違誤。抗告意旨指摘原裁定不當，聲明廢棄，為無
    理由，應予駁回。
五、據上論結，本件抗告為無理由。依民事訴訟法第436條之1第
    3 項、第495 條之1 第1 項、第449 條第1 項、第95條、第
    78條，裁定如主文。
中　　華　　民　　國　　96　　年　　12　　月　　31　　日
                  民事第一庭　審判長  法　官　郭琇玲
                                      法　官　吳爭奇
                                      法　官　卓立婷
以上正本係照原本作成。
本裁定除以適用法規顯有錯誤為理由，並經本院許可外，不得再
抗告。如提起再抗告，應於收受後10日內委任律師為訴訟代理人
向本院提出再抗告狀。並繳納再抗告費新台幣一千元。
中　　華　　民　　國　　96　　年　　12　　月　　31　　日
                                      書記官  冒佩妤
